最高法院刑事判決　　　　　　　　　　　　　　　九十一年度台上字第六九二○號
　　上　訴　人　台灣高等法院高雄分院檢察署檢察官
　　被　　　告　甲○○
　　選任辯護人　葉銘進律師
右上訴人因被告重利案件，不服台灣高等法院高雄分院中華民國八十九年九月二十日
第二審判決（八十九年度上訴字第七四二號，起訴案號：台灣屏東地方法院檢察署八
十八年度偵字第三二二七號），提起上訴，本院判決如左：
    主  文
原判決撤銷，發回台灣高等法院高雄分院。
    理  由
本件原判決以公訴意旨略以：被告甲○○自民國八十六年十二月間起，在屏東縣東港
鎮○○○街七０號以俗稱「日仔會」之方式經營短期借款業務，借款者向其借款新台
幣（下同）六萬元，預扣利息五千元及服務費五百元，實拿五萬四千五百元，分二個
月償還六萬元，並開立同額本票以供擔保，計向許林鳳姑、許雪玉、陳信安、莊文政
、鄭金鐘、蘇淑娟、李惠媚、彭麗月、林儒旭、許忠嘉、李淑惠，及年籍不詳之借款
者蔡玉雪、曾麗蘭等三十五人收取月利率約百分之五以上之利息，而乘借款人之急迫
、輕率或無經驗，取得與原本顯不相當之重利，並以此為常業等情，認被告涉有刑法
第三百四十五條以乘他人急迫貸以金錢，而取得與原本顯不相當之重利為常業罪嫌。
惟經審理結果，認無積極證據足認被告有上開犯行，因而撤銷第一審科刑之判決，改
判諭知被告無罪。固非無見。
惟查：無罪之判決，依法既應記載其理由，則對於被告不利之證據資料，如何不足以
證明被告犯罪，均應逐一詳述其理由，否則即有判決理由不備之違法。依卷內資料，
被告於警詢時供稱，由他人介紹需要用錢者，借一個單位必需簽立面額六萬元之本票
，分為六十天為期，每天需償還一千元、利息為五千元等語；此與證人許林鳳姑、吳
許雪玉、鄭金鐘均供稱係向被告以「日仔會」之方式借貸，實拿五萬五千元（許林鳳
姑拿五萬六千元），月息約五分，開立六萬元本票，於借款翌日起每日還一千元，還
六十天等語，似無不合。被告於偵查中猶供認警詢筆錄係屬實在，於檢察官訊問：「
向你借錢的，你拿五萬五千元給他？」，亦答稱：「我有二個會，如有很多人競標，
我就先拿五萬五千元給他，是算他最高標七十五元，另外再扣五百元的工錢。」等語
。果被告非以「日仔會」方式為借貸而收取重利，何以須主動以最高標息貸放款項予
急用者？其上開偵查中之供述，如何不足為其不利之認定，原判決未於理由詳為說明
，已有理由不備之違法。又證人陳信安、莊文正、李惠媚等人於警詢中雖供稱係參加
被告之「日仔會」，但復均供證以七十五元最高標得標，實拿五萬五千元，開立六萬
元本票，於得標翌日起六十日，每日還一千元等語；上開證人固未稱借貸，何以所供
實拿金額及日後清償方式均與許林鳳姑所稱以「日仔會」方式借貸均屬相同？如係一
般互助會，何以每人標息均相同為最高，且均開立六萬元之本票，又於得標前無需繳
納會款，而與一般互助會有所不同？其等是否亦以標會形式行重利放貸之實？自待查
明。另證人彭麗月、李淑惠與上開所有證人於警詢皆明確供稱，於拿取借（標）得款
項後，翌日起六十日內每日還一千元，共還六萬元，並未陳述每日繳會款有扣除標息
，原判決於理由欄四之（二）之(一)、(二)、(三)、(四)，以許林鳳姑、陳信安、鄭金鐘於原
審審理時改稱每日會款一千元有扣除標息，證人許雪玉、莊文政、李惠媚、彭麗月、
李淑惠於警詢中對得標後共繳款若干，及扣除之標息係由被告或活會會員取得，均未
進一步說明為由，即為被告有利之認定（原判決第四頁第三行起至第五頁第十三行止
）。則原判決並未詳予究明上開證人於警詢之供述是否與事實相符，遽而採信許林鳳
姑、陳信安、鄭金鐘在原審翻異所供，其對證據之取捨及其證明力之判斷，是否合於
客觀之經驗法則與論理法則？已非無疑，復謂許雪玉等人於警詢未供明繳款情形，亦
與卷內各該警詢筆錄所載不相適合，而有證據上理由矛盾之違誤。以上，或為上訴意
旨所指摘，或為本院得依職權調查之事項，應認原判決有撤銷發回更審之原因。
據上論結，應依刑事訴訟法第三百九十七條、第四百零一條，判決如主文。
中      華      民      國    九十一    年     十二     月      五      日
                              最高法院刑事第十二庭
                                  審判長法官  張  淳  淙
                                        法官  謝  俊  雄
                                        法官  蘇  振  堂
                                        法官  張  春  福
                                        法官  呂  丹  玉
      右正本證明與原本無異
                                              書  記  官
中      華      民      國    九十一    年     十二     月     十二     日
